臺灣臺南地方法院民事判決　　　　　　　 94年度訴字第258號
原　　　告　台南區中小企業銀行股份有限公司
法定代理人　己○○
訴訟代理人　戊○○
被　　　告　甲○○
　　　　　　丁○○
　　　　　　丙○○
兼上二人訴
訴代理人　　乙○○
　　　　　　　　　　　號
上列當事人間請求給付借款事件，經本院於民國94年4月28日言
詞辯論終結，判決如下：
    主  文
被告應連帶給付原告新臺幣佰萬元，及自民國八十九年九月十
日起至清償日止，按年息百分之九點五二計算之利息，暨自民國
八十九年十月十一日起至民國九十年四月十日止，按上開利率百
分之十，自民國九十年四月十一日起至清償日止，按上開利率百
分之二十計算之利息。
訴訟費用由被告連帶負擔。
    事實及理由
一、按當事人得以合意定第一審管轄法院。但以關於由一定法律
    關係而生之訴訟為限，民事訴訟法第二十四條第一項定有明
    文。次按繼承人自繼承開始時，除本法另有規定外，承受被
    繼承人財產上之一切權利、義務。但權利、義務專屬於被繼
    承人本身者，不在此限，民法第1148條亦定有明文。經查，
    本件原告與被告之被繼承人陳老於授信約定書第十三條前
    段約定「立約人（即被告）對貴行（即原告）所負之各宗債
    務，合意以臺南地方法院為第一審管轄法院。」，有原告所
    提出之授信約定書在卷可稽，按諸前開規定，被繼承人陳老
    與原告就本件連帶保證債務所為合意管轄之約定，自繼承
    開始即被繼承人陳老民國88年10月29日死亡時起，應由其
    繼承人即被告所承受，本院自有管轄權。被告乙○○、丁○○、丙○○辯稱其被繼承人陳老未與原告合意約定本院為
    管轄法院云云，容有誤會。因之，被告乙○○、丁○○、丙○○抗辯本院無管轄，請求將
    本件訴訟移送臺灣板橋地方法院，自無可採，合先敘明。
二、本件原告起訴主張：
（一）訴外人陳文周即皇家傢俱行於88年2月10日邀同被告之被
      繼承人陳老、及訴外人許進發、許陳秋霞為連帶保證人
      ，向原告借款新臺幣（下同）3,000,000元，約定借款期
      間自88年2月10日起至90年2月10日止，按月付息一次，本
      金到期還清。利率按原告銀行基本放款利率（貸放時為年
      息百分之9點53）計算，按月計付利息，本借款存續期間
      同意隨原告基本放款利率調整。借款人如未按期支付利息
      或到期不履行時，逾期在六個月以內者，另依約定利率百
      分之十，逾期超過六個月部分，依約定利率百分之二十計
      付違約金；又逾期償還本息時，即喪失期限利益，應一次
      全部清償，並給付原告約定之利息、違約金（以下簡稱「
      系爭借款」）。
（二）本件借款貸放後，訴外人陳文周即皇家傢俱行就89年10月
      10日到期之利息即未依約清償，利息僅付至89年9月9日止
      ，借款本金3,000,000元均未清償，依約已喪失期限利益
      。又89年10月間原告銀行基本放款利率調整為年息百分之
      10點08，惟本件僅請求按年息百分之9點52計算。
（三）連帶保證人即被告之被繼承人陳老已於88年10月29日死
      亡，被告甲○○為其子，至於被告乙○○、丁○○、丙○○均為其孫（被告乙○○、丁○○、丙○○之父即訴外人
      陳政鈞，已於82年6月7日死亡），應繼承及代位繼承其被
      繼承人陳老之系爭連帶保證債務。又被告乙○○、丁○○、丙○○雖於93年9月17日具狀向臺灣雲林地方法院聲
      明拋棄其繼承權，惟已逾民法第1174條第2項所定二個月
      之期間，自不生拋棄繼承之效力。
（四）爰依連帶保證契約及繼承之法律關係提起本件訴訟等情。
      並聲明：被告應連帶給付原告3,000,000元，及自89年9月
      10日起至清償日止，按年息百分之9點52計算之利息，暨
      自89年10月11日起至90年4月10日止，按上開利率百分之
      十，自90年4月11日起至清償日止，按上開利率百分之二
      十計算之利息。
三、被告則以：
（一）被告甲○○部分：
      原告請求之利息高於現今之借款行情，原告應降低借款利
      率或減收利息，又原告應先就被繼承人陳老所提供作為
      系爭借款擔保之抵押土地先行拍賣取償，不足額部分應先
      就其他連帶保證人之財產取償，再有不足，始得向繼承人
      求償等語，資為抗辯。並聲明：原告之訴駁回。
（二）被告乙○○、丁○○、丙○○：
  1、 被告乙○○、丁○○、丙○○已合法拋棄其繼承權，並經
      臺灣雲林地方法院93年度繼字第522號民事裁定准予備查
      在案，原告主張被告乙○○、丁○○、丙○○應代位繼承
      系爭借款債務云云，自屬無據。
　２、查系爭借款被繼承人陳老擔任連帶保證人後，僅僅八個
      月即於88年10月死亡，此時主債務人訴外人陳文周即皇家
      傢俱店仍正常繳付貸款本息，並未違約，至被繼承人陳老
      死亡後一年即89年9月10日起始未繳付利息，本件連帶
      保證人即被繼承人陳老既於主債務人違約前一年死亡，
      即保證人死亡後，主債務人始發生違約未履行債務之損害
      賠償，參諸民法第1148條但書、最高法院51年臺上字第
      2789號判例、92年度臺上字第780號判決要旨，被繼承人
      陳老之保證契約已因其死亡而歸於消滅，原告主張被告
      被告乙○○、丁○○、丙○○就系爭借款債務應負連帶清
      償責任云云，自無可採。
  ３、系爭借款債務除被繼承人陳老外，尚有另二位連帶保證
      人即訴外人許陳秋霞、許進發（姑姑、姑丈），被繼承人
      陳老之繼承人除本件被告及主債務人即訴外人陳文周外
      ，尚有訴外人陳清泉，被告乙○○、丁○○、丙○○三人
      於被繼承人陳老死亡時未被通知，是事後於88年10月30
      日才知道，被告乙○○、丁○○、丙○○三人對於遺產及
      債務無置喙餘地等語，資為抗辯。並聲明：原告之訴駁回
      。
四、兩造不爭執之事實：
（一）訴外人陳文周即皇家傢俱行於88年2月10日邀同被告之被
      繼承人陳老、及訴外人許進發、許陳秋霞為連帶保證人
      ，向原告借款3,00 0,000元，約定系爭借款期間自88年2
      月10日起至90年2月10日止，按月付息一次，本金到期還
      清。利率按原告銀行基本放款利率（貸放時為年息百分之
      9點53）計算，按月計付利息，本借款存續期間同意隨原
      告基本放款利率調整。借款人如未按期支付利息或到期不
      履行時，逾期在六個月以內者，另依約定利率百分之十，
      逾期超過六個月部分，依約定利率百分之二十計付違約金
      ；又逾期償還本息時，即喪失期限利益，應一次全部清償
      ，並給付原告約定之利息、違約金，此有原告所提出借據
      及授信約定書一件、放款帳卡一件、利率查詢單一件、放
      款撥款傳票一件、轉帳收入傳票一件附卷可稽。
（二）本件借款貸放後，訴外人陳文周即皇家傢俱行就89年10月
      10日到期之利息即未依約清償，利息僅付至89年9月9日止
      ，借款本金3,000,000元均未清償，依約已喪失期限利益
      。又89年10月間原告銀行基本放款利率調整為年息百分之
      10點08等情，有原告所提出催收款項帳卡一件、繳納明細
      查詢單一件、牌告利率表二十件附卷可考。
（三）連帶保證人即被告之被繼承人陳老已於88年10月29日死
      亡，被告甲○○為其子，至於被告乙○○、丁○○、丙○○均為其孫（被告乙○○、丁○○、丙○○之父即訴外人
      陳政鈞，已於82年6月7日死亡），有原告所提出之除戶謄
      本二件及戶籍謄本五件在卷可憑。
（四）被告甲○○並未拋棄其對被繼承人陳老之繼承權。
五、得心證之理由：
    原告主張被告乙○○、丁○○、丙○○均為其被繼承人陳
    之繼承人，與被告甲○○應繼承系爭借款債務，對原告負連
    帶清償責任等情，惟為被告所否認，並以前揭情詞置辯，本
    件兩造之爭點在於：（一）被告乙○○、丁○○、丙○○三
    人應否繼承系爭借款債務？（二）被繼承人陳老對系爭借
    款債務之連帶保證契約責任，是否因其死亡而歸於消滅？
    （三）原告須否對全體連帶債務人一併起訴，其訴始合法？
    （四）原告須否先就抵押擔保之不動產聲請強制執行後，就
    拍賣不足額部分始得訴請繼承人給付？經查：
（一）被告乙○○、丁○○、丙○○三人應否繼承系爭借款債務
      ：
  １、按遺產繼承人，除配偶外，依左列順序定之：一直系血親
      卑親屬。二父母。三兄弟姊妹。四祖父母，民法第1138條
      定有明文。又第1138條所定第一順序之繼承人，有於繼承
      開始前死亡或喪失繼承權者，由其直系血親卑親屬代位繼
      承其應繼分，民法第1140條亦定有明文。次按，繼承，因
      被繼承人死亡而開始。繼承人自繼承開始時，除本法另有
      規定外，承受被繼承人財產上之一切權利、義務。但權利
      、義務專屬於被繼承人本身者，不在此限，民法第1147條
      、第1148條亦分別定有明文。因之，依民法第1147條、第
      1148條之規定，繼承人於被繼承人死亡時，當然承受被繼
      承人財產上之一切權利義務，並無待於繼承人之主張（參
      照最高法院32年上字第442號判例）。
  ２、經查，被告甲○○及訴外人陳清泉、陳文周、許陳秋霞為
      被繼承人陳老之子女，至於被告乙○○、丁○○、丙○○則為被繼承人陳老之孫，被告乙○○、丁○○、丙○○之父即訴外人陳政鈞，係被繼承人陳老之子，訴外人
      陳政鈞已於82年6月7日死亡，有原告所提出之繼承系統表
      、訴外人陳政鈞死亡之除戶謄本、繼承人戶籍謄本附卷可
      憑，則被繼承人陳老於88年10月29日死亡時（即繼承開
      始時），其子即訴外人陳政鈞既已死亡，參諸上開規定，
      應自被繼承人陳老死亡時起，當然由第一順位繼承人即
      宜系血親卑親屬之被告甲○○、訴外人陳清泉、陳文周、
      許陳秋霞繼承、與被告乙○○、丁○○、丙○○代位繼承
      被繼承人陳老財產上之一切權利及義務，無待於繼承人
      即被告甲○○、訴外人陳清泉、陳文周、陳秋霞、及被告
      乙○○、丁○○、丙○○為繼承之主張。
  ３、次查，被告乙○○、丁○○、丙○○辯稱：伊等已於93年
      9 月17日具狀向臺灣雲林地方法院聲明拋棄對被繼承人陳
      老之繼承權，並經該地方法院93年度繼字第522號民事
      裁定「准予備查」在案，提出上開民事裁定為證，並經本
      院依職權調閱臺灣雲林地方法院93年度繼字第522號拋棄
      繼承案卷核閱無誤，惟原告則主張被告乙○○、丁○○、
      丙○○所為拋棄繼承為無效等情。按非訟事件，應依非訟
      事件程序處理，法院僅須形式上審查是否符合非訟事件程
      序上之要件，無需為實體上之審查，關於拋棄繼承權之聲
      明、撤回或撤銷其拋棄聲明之法效如何，倘利害關係人對
      之有所爭執，應循民事訴訟程序訴請法院為實體上之裁判
      ，以謀解決，非訟事件法院不得於該非訟事件程序中為實
      體上之審查及裁判（參照最高法院90年度臺抗字第649號
      裁定要旨）。經查，臺灣雲林地方法院93年度繼字第522
      號民事裁定係就拋棄繼承之非訟事件所為裁定，其主文諭
      知「乙○○、丁○○、丙○○具狀聲明對被繼承人陳老
      為拋棄繼承之意思表示，本院准予備查。」，其裁定未尾
      並註明「本件裁定屬備查性質，利害關係人如對繼承權存
      否有爭執，應另行起訴確認」，有該裁定附卷可稽，足認
      上開裁定僅為形式上審查，無實體上確定權利之效力，原
      告既於本件給付借款訴訟中爭執被告乙○○、丁○○、丙○○拋棄繼承權之效力，參諸上開說明，自應由本院審查
      認定之。
  ４、次按繼承人得拋棄其繼承權。前項拋棄，應於知悉其得繼
      承之時起二個月內以書面向法院為之。並以書面通知因其
      拋棄而應為繼承之人。但不能通知者，不在此限，民法第
      1174條定有明文。繼承人未於民法第1174條第2項所定期
      間內拋棄其繼承權者，嗣後縱為繼承權之拋棄，亦不生效
      力，司法院院解字第三八四五號解釋有案。又所謂知悉得
      繼承，係指知悉得為繼承人者而言。至於被繼承人之權利
      義務，如遺產、債務等，其繼承人是否知悉，要與知悉得
      繼承與否無涉（參照最高法院79年度臺上字第2753號判決
      要旨、臺灣高等法院86年度家抗字第131號裁定要旨）。
      查被告乙○○、丁○○、丙○○均為被繼承人陳老之第
      一順位之繼承人（直系血親卑親屬），非為第二至第四順
      位之繼承人，即無需待前順位之繼承人有拋棄繼承權情形
      ，始可取得繼承權。查被告拋棄繼承權之二個月短期除斥
      期間之起算時點，參諸上開說明，應自「知悉得為繼承人
      」時起算。被繼承人陳老於88年10月29日死亡，依民法
      第1147條規定，繼承已因被繼承人死亡而開始，惟被告乙○○、丁○○、丙○○當庭陳稱：「我們三個人是在88年
      10月30日知悉，陳老卻在88年10月29日死亡，我母親在隔
      天打電話到我四嬸家，我四嬸才告訴我們，祖父已經死亡
      ，我們才回去奔喪。」等語（見本院94年4月28日言詞辯
      論筆錄）。原告對被告乙○○、丁○○、丙○○上開陳述
      亦不爭執，查被告乙○○、丁○○、丙○○既於88年10月
      30 日即知悉被繼承人陳老死亡之事實，應認為自斯時
      起，被告乙○○、丁○○、丙○○已知悉其得為繼承人，
      因之，被告乙○○、丁○○、丙○○三人有關拋棄繼承權
      之二個月除斥期間，應自88年10月30日之翌日起算二個月
      ，被告乙○○、丁○○、丙○○遲至93年9月17日始具狀
      向臺灣雲林地方法院聲明拋棄其繼承權，顯已逾二個月之
      期間，揆諸上開說明，其所為之拋棄繼承應屬無效，臺灣
      雲林地方法院未為駁回其聲明之裁定，而誤為准予備查，
      應無可採。被告乙○○、丁○○、丙○○依法已繼承其被
      繼承人陳老財產上之權利義務。
  ５、被告乙○○、丁○○、丙○○雖辯稱：伊等不知法律上有
      代位繼承之規定，且伊父母結婚時未得被繼承人陳老之
      同意，伊等與被繼承人陳老疏於互動，且其他繼承人未
      曾通知伊等會商處理遺產事宜，伊等以為其父陳政鈞一脈
      已無繼承權，遲至93年8月30日接獲本件原告向臺灣板橋
      地方法院聲請核發之93年度促字第44700號支付命令始知
      悉有代位繼承權，乃於知悉後二個月內聲明拋棄繼承云云
      。惟查徵諸民法第1174條第2項規定：繼承人拋棄繼承權
      ，應於知悉其得繼承之時起二個月內以書面向法院為之，
      並以書面通知因其拋棄而應為繼承之人，但不能通知者，
      不在此限。其規定拋棄繼承應於「知悉其得繼承之時起二
      個月內以書面向法院為之」之立法意旨，無非使繼承之法
      律關係藉短期除斥期間早臻確定，以保護被繼承人之債權
      人，並求慎重。因之繼承人是否「知悉得為繼承人」，應
      依法律之規定以為解釋，即第一順位之繼承人應於知悉被
      繼承死亡之事實起，已知悉得為繼承人，至於第二至第四
      順位之繼承人，應以受前順位之繼承人為拋棄繼承權之通
      知時起，知悉得為繼承人，非依個別繼承人主觀上之認知
      、或繼承人是否明確知悉法律有關繼承、代位繼承之相關
      規定而定其「知悉得為繼承人」之時點，否則如個別繼承
      人均得主張以其主觀之認知認為無繼承權或不知法律有關
      繼承、代位承繼之規定，而可任意延長二個月除斥期間之
      起算點，實將使上開二個月除斥期間之規定成為具文，顯
      與其立法意旨相悖，被告乙○○、丁○○、丙○○辯稱：
      伊等拋棄繼承權之二個月期間之起算，應以伊等收受債權
      人之支付命令而主觀上知悉法律有代位繼承之規定而有繼
      承權，始得起算云云，自無可採。查被告既均已合法繼承
      其被繼承人陳老財產上之一切權利義務。按繼承人對於
      被繼承人之債務，負連帶責任，民法第1153條第1項定有
      明文，被告就系爭借款債務自應負連帶清償責任。
（二）被繼承人陳老對系爭借款債務之連帶保證契約責任，是
      否因其死亡而歸於消滅：
  １、按保證債務之所謂連帶，係指保證人與主債務人負同一債
      務，對於債權人各負全部給付之責任者而言，此就民法第
      二百七十二條第一項規定連帶債務之文義參照觀之甚明。
      故連帶保證與普通保證不同，縱使無民法第七百四十六條
      所揭之情形，亦不得主張同法第七百四十五條關於檢索抗
      辯之權利（參照最高法院45年臺上字第1426號判例要旨）
      。
  ２、經查，依原告所提出之借據記載，被繼承人陳老是主債
      務人訴外人陳文周即皇家傢俱店之連帶保證人，約定被繼
      承人陳老與訴外人許進發、許陳秋霞均為主債務人之連
      帶保證人，參諸上開說明，連帶保證契約，與普通保證契
      約不同，應適用連帶債務之規定，次查本件被繼承人陳老
      是就主債務人訴外人陳文周即皇家傢俱店於88年2月10
      日向原告一次借款3,000,000元之系爭借款債務，約定負
      連帶保證人之連帶清償責任，此有原告所提出之借據、放
      款撥款傳票、轉帳收入傳票在卷可考，其性質為一般定額
      借款之連帶保證契約，並非民法上之職務保證契約（即人
      事保證契約），亦非最高限額保證契約，自無民法第1148
      條但書規定之適用，至於被告所提出之最高法院51年臺上
      字第2789號判例、92年度臺上字第780號判決，係分別就
      職務保證契約、最高限額保證契約所為之見解，與本件之
      情形完全不同，自無從比附爰引。因之被告辯稱本件連帶
      保證契約債務係專屬於被繼承人陳老本身，因被繼承人
      陳老死亡而歸於消滅，不為繼承人所繼承云云，亦無可
      採。
（三）原告須否對全體連帶債務人一併起訴，其訴始合法：
      按連帶債務之債權人，得對於債務人中之一人或數人或其
      全體，同時或先後請求全部或一部之給付。連帶債務未全
      部履行前，全體債務人仍負連帶責任，民法第273條定有
      明文。查本件被繼承人陳老之繼承人除被告以外，尚有
      訴外人陳清泉、陳文周、許陳秋霞（亦為連帶保證人），
      且尚有其他連帶保證人即訴外人許進發，被告與上開其他
      繼承人、連帶保證人、及主債務人陳文周即皇家傢俱店，
      就系爭借款債務，依約均應對原告負連帶清償責任，且本
      件系爭借款債務為金錢之債，其性質為可分之債，依上開
      規定，原告本得就繼承人及連帶保證人中之一或數人或其
      全體，同時或先後為全部之請求，原告僅列繼承人中之被
      告提起本件訴訟，自為法之所許，被告抗辯本件原告僅列
      部分繼承人為被告起訴請求為不合法，且應先向其他連帶
      保證人求償，不足額部分始得向繼承人之被告請求云云，
      自無可採。
（四）原告須否先就抵押擔保之不動產聲請強制執行後，就拍賣
      不足額部分始得訴請繼承人給付：
      查原告就系爭借款債務雖另有被繼承人陳老生前所提供
      其名下之土地，設定抵押權予原告為擔保，惟按實行擔保
      物權，係非訟事件，與起訴求償債務之訴訟事件，性質不
      同，可併行而不悖，如係普通保證因保證人有檢索抗辯權
      ，除先就擔保物求清償有困難外，固得抗辯應就擔保物先
      受償，然連帶保證人與主債務人，負同一清償責任，而債
      權人對於主債務人就實行擔保物權受清償，或就該法律關
      係起訴請求清償，即有選擇之權，則原告對於主債務人負
      同一清償責任之連帶保證人，自亦得選擇行使，即連帶保
      證人，不得以債權人未就擔保物儘先受償，及以民法第75
      1條之情形，而為拒絕履行之抗辯。經查，本件被繼承人
      陳老為系爭借款債務之連帶保證人，被告為其繼承人，
      原告自得於擔保物受償前，選擇先起訴請求被告清償系爭
      借款債務，被告甲○○辯稱：原告應先就擔保物受償後，
      就不足額部分始得向繼承人求償云云，亦無可採。至於被
      告甲○○抗辯原告應降低利息或減收利息云云，查系爭借
      款契約原即約定利率按原告銀行基本放款利率（貸放時為
      年息百分之9點53）計算，於主債務人訴外人陳文周即皇
      家傢俱行違約未按期於89年10月10日支付利息時，全部借
      款債務即視為到期，依約原告即可按89年10月10日當時之
      基本放款利率請求被告給付利息部分，至於原告是否願降
      低利息或減收利息，核屬原告是否願拋棄其部分利息請求
      權之別一問題，非認債務人有此項法律上之請求權，被告
      甲○○此部分抗辯亦無可採。
六、查，89年10月間原告銀行基本放款利率調整為年息百分之10
    點08，有原告所提出之牌告利率表在卷可憑，惟原告主張本
    件僅請求按年息百分之9點52計算利息，自為法之所許。從
    而，原告依連帶保證契約及繼承之法律關係，請求被告應連
    帶給付原告3,000,000元，及自89年9月10日起至清償日止，
    按年息百分之9點52計算之利息，暨自89年10月11日起至90
    年4月10日止，按上開利率百分之十，自90年4月11日起至清
    償日止，按上開利率百分之二十計算之利息，即有理由，應
    予准許。
七、據上論結，本件原告之訴為有理由，依民事訴訟法第85條第
    2項，判決如主文。
中　　華　　民　　國　　94　　年　　5 　　月　　19　　日
                  民事第四庭    法　官　鄭彩鳳
以上正本係照原本作成。
如對本判決上訴，須於判決送達後20日內向本院提出上訴狀。
中　　華　　民　　國　　94　　年　　5 　　月　　19　　日
                                書記官　凌昇裕
